ACORDAO-COMPLETO-2418346

ACÓRDÃO 13408/2020 ATA 42/2020 - PRIMEIRA CÂMARA

VISTOS, relatados e discutidos estes autos de tomada de contas especial instaurada por determinação do item 9.5 do Acórdão 4446/2018-TCU-Primeira Câmara, de minha relatoria, prolatado no âmbito do processo de representação (TC-Processo 004.733/2017-7) formulada pelo prefeito de Abadiânia/GO, José Aparecido Alves Diniz, noticiando o desvio de R$ 370.000,00 provenientes do Termo de Compromisso PAC2 4048/2013 (ID 24789) , celebrado com o Fundo Nacional de Desenvolvimento da Educação (FNDE) , tendo por objeto a construção de creche no município,
ACORDAM os Ministros do Tribunal de Contas da União, reunidos em sessão da 1ª Câmara, ante as razões expostas pelo Relator, em:
9.1. considerar, nos termos do art. 12, § 3º, da Lei 8.443/1992, revel o Sr. Wilmar Gomes Arantes, para todos efeitos, em relação à audiência promovida por este Tribunal;
9.2. julgar, com fundamento nos arts. 1º, inciso I, 16, inciso III, alíneas "b" e "c", 19 e 23, inciso III, da Lei 8.443, de 16 de julho de 1992, irregulares as contas do Município de Abadiânia/GO, condenando-o ao pagamento da quantia de R$ 370.000,00 (trezentos e setenta mil reais) , fixando-lhe o prazo de quinze dias, a contar da notificação, para que seja comprovado, perante o Tribunal (art. 214, inciso III, alínea "a", do Regimento Interno) , o recolhimento da dívida aos cofres do Fundo Nacional de Desenvolvimento da Educação (FNDE) , atualizada monetariamente e acrescida dos juros de mora calculados a partir de 5/9/2016 até a data do efetivo recolhimento, na forma prevista na legislação em vigor;
9.3. julgar, com fundamento nos arts. 1º, inciso I, 16, inciso III, alínea "b", 19 e 23, inciso III, da Lei 8.443, de 16 de julho de 1992, irregulares as contas de Wilmar Gomes Arantes;
9.4. autorizar, desde logo, nos termos do art. 28, inciso II, da Lei 8.443/92, a cobrança judicial da dívida caso não atendida a notificação; 
9.5. remeter cópia deste acórdão à Procuradoria da República no Estado de Goiás para o ajuizamento das ações que considere cabíveis, com fundamento no art. 16, § 3º, da Lei 8.443/1992, c/c o § 7º do art. 209 do Regimento Interno do TCU; e
9.6. dar ciência desta deliberação aos responsáveis.

Tomada de contas especial instaurada por determinação do item 9.5 do Acórdão 4446/2018-TCU-1ª Câmara, tendo por objeto a construção de creche no município

Primeira Câmara

Município de Abadiânia/GO.

3. Responsáveis: Wilmar Gomes Arantes (CPF XXX.984.751-XX) e Município de Abadiânia/GO (CNPJ 01.298.330/0001-78).

13.1. Ministros presentes: Walton Alencar Rodrigues (Presidente), Benjamin Zymler, Bruno Dantas e Vital do Rêgo.
13.2. Ministros-Substitutos presentes: Augusto Sherman Cavalcanti (Relator) e Weder de Oliveira.

MUNICIPIO DE ABADIANIA

AUGUSTO SHERMAN

A SecexTCE elaborou a instrução de mérito à peça 33, transcrita a seguir, a qual recebeu a aprovação dos dirigentes daquela unidade técnica.
	"INTRODUÇÃO
1.	Cuidam os autos de tomada de contas especial, autuada por determinação do item 9.5 do Acórdão 4446/2018-TCU-Primeira Câmara (Relator: Ministro-Substituto Augusto Sherman) (peça 1) , no âmbito do TC Processo 004.733/2017-7, que tratou de representação apresentada pelo atual prefeito de Abadiânia-GO, Sr. José Aparecido Alves Diniz, noticiando o desvio de R$ 370.000,00, provenientes do Termo de Compromisso PAC2 4048/2013 (ID 24789) , celebrado com o Fundo Nacional de Desenvolvimento da Educação (FNDE) , a fim de custear a construção de creche no Município de Abadiânia, no âmbito do Programa Proinfância - Implementação de Escolas para Educação Infantil (peça 2) . 
HISTÓRICO
2.	Conforme apurado no processo originário, em 25/06/2012 o FNDE repassou R$ 290.632,47 ao Município para custear a construção de uma creche no âmbito do Programa Proinfância - Implementação de Escolas para Educação Infantil. O recurso permaneceu na conta de investimento até 05/09/2016, quando R$ 370.000,00 foram transferidos para a conta corrente de arrecadação da Prefeitura e utilizados para o pagamento de diversas despesas do Município, não relacionadas ao Termo de Compromisso firmado. 
3.	Assim, e considerando que a verba foi empregada em benefício da municipalidade, foi autorizada a instauração desta TCE e a citação do Município de Abadiânia para que apresentasse suas alegações de defesa ou recolhesse o valor do débito aos cofres do Tesouro Nacional.
4.	Ante esses fatos, foram realizadas a oitiva do município e a audiência do exPrefeito Itamar Vieira Gomes em razão da prática da irregularidade. A par das respostas recebidas, concluiu-se que o responsável pela transferência foi o exPrefeito Wilmar Gomes Arantes (gestão 2013-2016) . Realizou-se a audiência deste responsável, bem como diligência à prefeitura para que informasse se havia programação da reposição dos recursos do Termo de Compromisso PAC2 4048/2013 sob pena de conversão dos autos em tomada de contas especial.
5.	A análise das respostas a essas últimas medidas processuais resultou no julgamento da representação por meio do Acórdão 4446/2018-TCU-Primeira Câmara (peças 1-3) , dispondo:
	'9.1. conhecer da presente representação, vez que satisfeitos os requisitos de admissibilidade previstos nos arts. 235 e 237, inciso III e parágrafo único, do RI/TCU, para, no mérito, considerá-la procedente; 
	9.2. acolher as razões de justificativa do Sr. Itamar Vieira Gomes; 
	9.3. rejeitar as razões de justificativa apresentadas pelo Sr. Wilmar Gomes Arantes e aplicar-lhe a multa prevista no art. 58, inciso II, da Lei 8.443/1992, no valor de R$ 20.000,00 (vinte mil reais) , fixando-lhe o prazo de quinze dias, a contar da notificação, para que comprove, perante este Tribunal (art. 214, inciso III, alínea 'a', do RI /TCU) , o recolhimento da dívida ao Tesouro Nacional, atualizada monetariamente desde a data deste acórdão até a data do efetivo recolhimento, se for paga após o vencimento, na forma da legislação em vigor; 
9.4. autorizar, desde logo, nos termos do art. 28, inciso II, da Lei 8.443/1992, a cobrança judicial da dívida, caso não atendida a notificação; 
9.5. determinar, nos termos do art. 47 da Lei 8.443/1992, a conversão do presente processo em tomada de contas especial; 
	9.6. autorizar a citação do Município de Abadiânia/GO, com fundamento nos arts. 10, § 1º, e 12, inciso II, da Lei 8.443/1992 c/c o art. 202, inciso II, do RI/TCU, para que apresente alegações de defesa e/ou recolha aos cofres do Fundo Nacional de Desenvolvimento da Educação a quantia de R$ 370.000,00 (trezentos e setenta mil reais) , atualizada monetariamente a partir de 5/9/2016 até o efetivo recolhimento, abatendo-se na oportunidade quantia eventualmente ressarcida, na forma da legislação em vigor, em decorrência da transferência indevida desse valor da conta vinculada ao Termo de Compromisso PAC2 4048/2013 (destinado à construção de creche no município) para a conta de arrecadação da prefeitura, seguida da realização de despesas estranhas ao ajuste, contrariando o termo pactuado e o art. 4º, caput e parágrafo único, da Lei 11.578/2007; e 
	9.7. comunicar ao Ministro de Estado da Educação e ao Fundo Nacional de Desenvolvimento da Educação a adoção das medidas contidas nos itens 9.5 e 9.6 retro, nos termos do art. 198, parágrafo único, do RI/TCU.'
6.	As alegações de defesa apresentadas pelo Município de Abadiânia/GO em resposta à citação determinada pelo subitem 9.6 do acórdão acima foram analisadas pela SEC/GO, conforme instrução presente na peça 20, onde aquela unidade técnica propôs rejeitar a defesa apresentada, tendo em vista que os argumentos não foram considerados capazes de afastar a irregularidade atinente ao desvio de finalidade na aplicação dos recursos federais recebidos por meio do Termo de Compromisso PAC2 4048/2013. Dessa forma, propôs, ante a jurisprudência deste Tribunal acerca da presunção da boa-fé das pessoas jurídicas de direito público, fosse concedido novo e improrrogável prazo para que o município comprovasse o recolhimento do débito que lhe foi imputado.
7.	Quanto ao exprefeito responsável pela irregularidade, a unidade técnica apontou que, em razão da ausência de indícios de locupletamento, não lhe caberia a imputação de débito, aduzindo que, nestes casos, o gestor está sujeito ao julgamento pela irregularidade de suas contas, além de sofrer apenação com a multa prevista no art. 58, inciso I, da Lei 8.443/1992. Lembrou, todavia, que o responsável já recebeu a apenação pecuniária por meio do subitem 9.3 do Acórdão 4446/2018-TCU-Primeira Câmara, prolatado no processo de representação.
8.	O Ministério Público junto ao TCU, por sua vez (peça 23) , concordou com a proposta da unidade técnica.
9.	Foi então proferido o Acórdão 5897/2019-TCU-Primeira Câmara (Relator Min. Augusto Sherman Cavalcanti) , acompanhado dos respectivos Relatório e Voto que o fundamentam (peças 24-26) , como segue abaixo:
'9.1. rejeitar as alegações de defesa apresentadas pelo Município de Abadiânia/GO em resposta à citação determinada pelo subitem 9.6 do Acórdão 4446/2018-TCU-Primeira Câmara;
9.2. fixar, com fundamento no art. 12, §§ 1º e 2º, da Lei 8.443/1992 e art. 202, §§ 2º e 3º, do Regimento Interno, novo e improrrogável prazo de quinze dias, a contar da notificação, para que o Município de Abadiânia/GO efetue e comprove, perante este Tribunal, o recolhimento aos cofres do Fundo Nacional de Desenvolvimento da Educação (FNDE) da quantia de R$ 370.000,00 (trezentos e setenta mil reais) , atualizada monetariamente a partir de 5/9/2016, na forma prevista na legislação em vigor;
9.3. informar ao Município de Abadiânia/GO que a liquidação tempestiva do débito atualizado monetariamente saneará o processo e permitirá que suas contas sejam julgadas regulares com ressalva, dando-lhe quitação, nos termos do art. 202, § 4º, do Regimento Interno do TCU, ao passo que a ausência dessa liquidação tempestiva levará ao julgamento pela irregularidade das contas, com imputação de débito a ser atualizado monetariamente e acrescido de juros moratórios, nos termos do art. 19 da Lei 8.443/1992; e
9.4. determinar à SEC/GO que realize a audiência do Sr. Wilmar Gomes Arantes, para que, no prazo de quinze dias, apresente razões de justificativa por ter desviado, em 5/9/2016, o montante de R$ 370.000,00 (trezentos e setenta mil reais) dos recursos do Termo de Compromisso PAC2 4048/2013 (ID 24789) , destinado à construção de creche no Município de Abadiânia/GO (Programa Proinfância - Implementação de Escolas para Educação Infantil) , para a conta corrente de arrecadação da Prefeitura de Abadiânia/GO, contrariando o art. 4º, caput e parágrafo único, da Lei 11.578/2007, alertando-o que a não apresentação de razões de justificativa ou a rejeição delas implicará no julgamento pela irregularidade de suas contas.'
10.	Em cumprimento ao referido Decisum, foram expedidos os seguintes ofícios:
	Ofício
	Data de Recebimento do Ofício
	Nome do Recebedor do Ofício
	Observação
	Fim do Prazo para Defesa

	5566/2019-TCU/Seproc (Peça 27) , de 25/9/2019, ao Sr. Wilmar Gomes Arantes
	10/10/2019, conforme AR de Peça 29
	Lília R. Barbosa
	Ofício recebido no endereço do responsável, conforme pesquisa no sistema da Receita Federal (Peça 32) 
	28/10/2019

	5565/2019-TCU/Seproc (Peça 28) , de 25/9/2019, ao Sr. Fabrício Yuri Borges, Procurador da Prefeitura Municipal de Abadiânia/GO
	14/10/2019, conforme AR de Peça 30 
	Talita Ferreira M. da Rocha
	Ofício recebido no endereço do responsável (e da Prefeitura de Abadiânia/GO) , conforme procuração (Peça 14) 
	29/10/2019

11.	Transcorrido o prazo regimental, os responsáveis permaneceram silentes, devendo o Sr. Wilmar Gomes Arantes ser considerado revel, nestes autos de TCE, nos termos do art. 12, § 3º, da Lei 8.443/1992. No que se refere ao município, não se pode dizer, tecnicamente, que a ausência de manifestação acarretada revelia, eis que suas alegações foram apresentadas e rejeitadas por meio do Acórdão 5897/2019-TCU-Primeira Câmara (Relator Min. Augusto Sherman Cavalcanti) . Na espécie, o silêncio do município traduz apenas renúncia à oportunidade que lhe fora ofertada de liquidar o débito atualizado monetariamente e ter suas contas julgadas regulares com ressalva, nos termos do art. 202, § 4º, do Regimento Interno do TCU. 
EXAME TÉCNICO
Da validade das notificações
12.	Preliminarmente, cumpre tecer breves considerações sobre a forma como são realizadas as comunicações processuais no TCU. A esse respeito, destacam-se o art. 179, do Regimento Interno do TCU (Resolução 155, de 4/12/2002) e o art. 4º, inciso III, § 1º, da Resolução TCU 170, de 30 de junho de 2004, in verbis:
Art. 179. A citação, a audiência ou a notificação, bem como a comunicação de diligência, farse-ão:
I - mediante ciência da parte, efetivada por servidor designado, por meio eletrônico, fac-símile, telegrama ou qualquer outra forma, desde que fique confirmada inequivocamente a entrega da comunicação ao destinatário;
II - mediante carta registrada, com aviso de recebimento que comprove a entrega no endereço do destinatário;
III - por edital publicado no Diário Oficial da União, quando o seu destinatário não for localizado
 (...) 
Art. 3º As comunicações serão dirigidas ao responsável, ou ao interessado, ou ao dirigente de órgão ou entidade, ou ao representante legal ou ao procurador constituído nos autos, com poderes expressos no mandato para esse fim, por meio de:
I - correio eletrônico, fac-símile ou telegrama;
II - servidor designado;
III - carta registrada, com aviso de recebimento;
IV - edital publicado no Diário Oficial da União, quando o seu destinatário não for localizado, nas hipóteses em que seja necessário o exercício de defesa'.
 Art. 4º. Consideram-se entregues as comunicações:
I - efetivadas conforme disposto nos incisos I e II do artigo anterior, mediante confirmação da ciência do destinatário;
II - realizadas na forma prevista no inciso III do artigo anterior, com o retorno do aviso de recebimento, entregue comprovadamente no endereço do destinatário;
III - na data de publicação do edital no Diário Oficial da União, quando realizadas na forma prevista no inciso IV do artigo anterior.
§ 1º O endereço do destinatário deverá ser previamente confirmado mediante consulta aos sistemas disponíveis ao Tribunal ou a outros meios de informação, a qual deverá ser juntada ao respectivo processo.
 (...) 
13.	Portanto, temos que a validade da citação via postal não depende de que o aviso de recebimento seja assinado pelo próprio destinatário da comunicação, o que dispensa, no caso em tela, a entrega do AR em 'mãos próprias'. A exigência da norma é no sentido de o Tribunal verificar se a correspondência foi entregue no endereço correto, residindo aqui a necessidade de certeza inequívoca. 
14.	Não é outra a orientação da jurisprudência do TCU, conforme se verifica dos julgados a seguir transcritos:
São válidas as comunicações processuais entregues, mediante carta registrada, no endereço correto do responsável, não havendo necessidade de que o recebimento seja feito por ele próprio (Acórdão 3648/2013-TCU-Segunda Câmara, Relator Ministro JOSÉ JORGE) ;
É prescindível a entrega pessoal das comunicações pelo TCU, razão pela qual não há necessidade de que o aviso de recebimento seja assinado pelo próprio destinatário. Entregandose a correspondência no endereço correto do destinatário, presume-se o recebimento da citação. (Acórdão 1019/2008-TCU-Plenário, Relator Ministro BENJAMIN ZYMLER) ;
As comunicações do TCU, inclusive as citações, deverão ser realizadas mediante Aviso de Recebimento - AR, via Empresa Brasileira de Correios e Telégrafos, bastando para sua validade que se demonstre que a correspondência foi entregue no endereço correto. (Acórdão 1526/2007-TCU-Plenário, Relator Ministro AROLDO CEDRAZ) .
15.	A validade do critério de comunicação processual do TCU foi referendada pelo Supremo Tribunal Federal, nos termos do julgamento do MS-AGR 25.816/DF, por meio do qual se afirmou a desnecessidade da ciência pessoal do interessado, entendendo-se suficiente a comprovação da entrega do 'AR' no endereço do destinatário:
	EMENTA: AGRAVO REGIMENTAL. MANDADO DE SEGURANÇA. DESNECESSIDADE DE INTIMAÇÃO PESSOAL DAS DECISÕES DO TRIBUNAL DE CONTAS DA UNIÃO. ART. 179 DO REGIMENTO INTERNO DO TCU. INTIMAÇÃO DO ATO IMPUGNADO POR CARTA REGISTRADA, INICIADO O PRAZO DO ART. 18 DA LEI nº 1.533/51 DA DATA CONSTANTE DO AVISO DE RECEBIMENTO. DECADÊNCIA RECONHECIDA. AGRAVO IMPROVIDO.
O envio de carta registrada com aviso de recebimento está expressamente enumerado entre os meios de comunicação de que dispõe o Tribunal de Contas da União para proceder às suas intimações.
O inciso II do art. 179 do Regimento Interno do TCU é claro ao exigir apenas a comprovação da entrega no endereço do destinatário, bastando o aviso de recebimento simples.
16.	No caso vertente, os ofícios de audiência do Sr. Wilmar Gomes Arantes e de notificação de dívida da Prefeitura Municipal de Abadiânia/GO foram encaminhados aos endereços constantes da base de dados CPF/CNPJ da Receita Federal (peças 32 e 14) e a entrega dos ofícios nesses endereços ficou comprovada (peças 29-30) .
17.	Apesar de regularmente ouvido em audiência o responsável deixou transcorrer in albis o prazo regimental que lhes foi concedido para apresentar razões de justificativa, motivo pelo qual se impõe o reconhecimento da revelia de que trata o art. 12, § 3º, da Lei 8.443/1992.
18.	Deve-se observar que, nos processos do TCU, a revelia não implica a presunção de que sejam verdadeiras todas as imputações levantadas contra os responsáveis, diferentemente do que ocorre no processo civil, em que o não comparecimento do réu aos autos leva à presunção da verdade dos fatos narrados pelo autor. Dessa forma, a avaliação da responsabilidade do agente não pode prescindir da prova existente no processo ou para ela carreada.
19.	Assim, independentemente da revelia, a avaliação da responsabilidade do agente nos processos desta Corte não prescinde dos elementos existentes nos autos ou para ele carreados, uma vez que são regidos pelo princípio da verdade material (Acórdão 163/2015-TCU-Segunda Câmara, Relator Ministro ANDRÉ DE CARVALHO; 2.685/2015 - TCU - 2ª Câmara, Relator Ministro RAIMUNDO CARREIRO; 2.801/2015 - TCU - 1ª Câmara, Relator Ministro WALTON ALENCAR RODRIGUES; 4.340/2015 - TCU - 1ª Câmara, Relator Ministro WEDER DE OLIVEIRA e 5.537/2015 - TCU - 1ª Câmara, Relator Ministro WEDER DE OLIVEIRA) . 
20.	Cabe destacar que, nas fases anteriores desta TCE, os responsáveis se manifestaram quanto às irregularidades que lhes estão sendo imputadas, porém suas alegações de defesa não foram acolhidas, consoante Acórdão 5897/2019-TCU-Primeira Câmara 	 (Min. Augusto Sherman Cavalcanti) .
21.	Ademais, a irregularidade imputada aos responsáveis está claramente demonstrada nos autos, não sendo possível, nesta fase processual, o aproveitamento de qualquer análise de elementos em defesa do Sr. Wilmar Gomes Arantes ou do Município de Abadiânia/GO.
22.	Cumpre registrar que, no caso concreto, não haverá aplicação de multa aos responsáveis, visto que o Sr. Wilmar Gomes Arantes já foi sancionado pela irregularidade apuradas nos autos por ocasião da prolação do Acórdão 4446/2018-TCU-Primeira Câmara, e, quanto ao Município de Abadiânia/GO, na ocorrência de benefício indevido do convenente na utilização dos recursos federais repassados, com desvio de finalidade, o Tribunal tem deixado de aplicar essa penalidade ao ente federado, consoante Acórdão 5735/2016-TCU-Primeira Câmara - Relator Min. José Múcio Monteiro; 5.224/2015 - TCU - 2ª Câmara - Relator Min. Marcos Bemquerer; e 249/2014 - TCU - Plenário - Relator Min. Raimundo Carreiro.
CONCLUSÃO
23.	A partir dos elementos constantes dos autos, foi possível verificar o desvio do valor de R$ 370.000,00, proveniente do Termo de Compromisso PAC2 4048/2013, celebrado entre o Fundo Nacional de Desenvolvimento da Educação - FNDE e o Município de Abadiânia/GO, objetivando a construção de creche no referido Município, no âmbito do Programa Proinfância - Implementação de Escolas para Educação Infantil. 
24.	Verificou-se também que o recurso permaneceu na conta do mencionado Termo de Compromisso até 5/9/2016, quando foram transferidos para a conta corrente de arrecadação da Prefeitura e utilizados para o pagamento de diversas despesas do Município, não relacionadas ao mesmo, tendo sido, entretanto, empregada em benefício da municipalidade.
25.	Por outro lado, nem o Município de Abadiânia/GO nem o Sr. Wilmar Gomes Arantes, ex-prefeito daquela cidade (gestão 2013-2016) , tomaram as medidas necessárias para a comprovação do regular uso dos valores públicos, sendo, portanto, os responsáveis pelo prejuízo apurado nesta Tomada de Contas Especial. 
26.	Assim, inexistindo nos autos elementos que permitam concluir pela ocorrência de boa-fé ou de outros excludentes de culpabilidade em suas condutas, propõe-se que suas contas sejam julgadas irregulares, e que o Município de Abadiânia/GO seja condenado em débito, deixando de ser aplicada ao Sr. Wilmar Gomes Arantes a multa prevista no art. 58, inciso I, da Lei 8.443/1992, tendo em vista que ele já recebeu a apenação pecuniária por meio do subitem 9.3 do Acórdão 4446/2018-TCU-Primeira Câmara, prolatado no processo de representação que originou esta tomada de contas especial.
PROPOSTA DE ENCAMINHAMENTO:
27.	Diante do exposto, submetem-se os presentes autos à consideração superior, propondo-se: 
a)	considerar revel, para todos os efeitos, o Sr. Wilmar Gomes Arantes (CPF XXX.984.751-XX) , dando-se prosseguimento ao processo, com fundamento no art. 12, § 3º da Lei nº 8.443/1992;
b)	julgar irregulares, nos termos arts. 1º, inciso I, 16, inciso III, alínea 'b', da Lei 8.443/1992 c/c os arts. 19 e 23, inciso III, da mesma Lei, e com os arts. 1º, inciso I, 209, I, 210 e 214, inciso III, do Regimento Interno, as contas do Sr. Wilmar Gomes Arantes (CPF XXX.984.751-XX) , Prefeito Municipal de Abadiânia/GO na gestão 2013/2016, ante o desvio do valor de R$ 370.000,00, proveniente do Termo de Compromisso PAC2 4048/2013, celebrado entre o Fundo Nacional de Desenvolvimento da Educação - FNDE e o referido Município, tendo tais recursos sido transferidos para a conta corrente de arrecadação da Prefeitura e utilizados para o pagamento de diversas despesas do Município, não relacionadas ao mencionado Termo de Compromisso;
c)	 julgar irregulares, nos termos arts. 1º, inciso I, 16, inciso III, alíneas 'b' e 'c', da Lei 8.443/1992 c/c os arts. 19 e 23, inciso III, da mesma Lei, e com os arts. 1º, inciso I, 209, I, 210 e 214, inciso III, do Regimento Interno, as contas do Município de Abadiânia/GO (CNPJ 01.298.330/0001-78) , condenando-o ao pagamento da quantia de R$ 370.000,00, atualizada monetariamente e acrescida dos juros de mora, calculados a partir de 5/9/2016 até a efetiva quitação do débito, fixando-lhe o prazo de 15 (quinze) dias para que comprove, perante o Tribunal, o recolhimento da referida quantia aos cofres do Fundo Nacional de Desenvolvimento da Educação - FNDE, nos termos do art. 23, inciso III, alínea 'a', da citada Lei c/c o art. 214, inciso III, alínea 'a', do Regimento Interno, ante o recebimento indevido do valor da conta vinculada ao Termo de Compromisso PAC2 4048/2013 (destinado à construção de creche no município) , que foi transferido para a conta de arrecadação da prefeitura, seguida da realização de despesas estranhas ao ajuste, contrariando o termo pactuado e o art. 4º, caput e parágrafo único, da Lei 11.578/2007;
d)	 autorizar, desde logo, a cobrança judicial da dívida, nos termos do inciso II, art. 28, da multicitada Lei 8.443/1992, caso não atendida a notificação;
e)	autorizar também  desde logo, se requerido, com fundamento no art. 26, da Lei 8.443/1992, c/c o art. 217, do Regimento Interno do TCU, o parcelamento da dívida em até 36 (trinta e seis) parcelas, incidindo sobre cada parcela, corrigida monetariamente, os correspondentes legais, fixando-lhe o prazo de quinze dias, a contar do recebimento da notificação, para comprovar perante o Tribunal o recolhimento da primeira parcela, e de trinta dias, a contar da parcela anterior, para comprovar os recolhimentos das demais parcelas, devendo incidir sobre cada valor mensal, atualizado monetariamente, os juros de mora devidos, no caso do débito, na forma prevista na legislação em vigor, alertando a responsável de que a falta de comprovação do recolhimento de qualquer parcela implicará o vencimento antecipado do saldo devedor, nos termos do art. 26, parágrafo único, da Lei 8.443/1992, c/c o art. 217, §2º, do Regimento Interno deste Tribunal;
f)	enviar cópia do Acórdão a ser prolatado, bem como do Relatório e do Voto que o fundamentarem ao Chefe da Procuradoria-Geral da República em Goiás, nos termos do § 3º do art. 16 da Lei 8.443/1992 c/c o § 7º do art. 209 do Regimento Interno do TCU, para adoção das medidas cabíveis, informando-lhe que o inteiro teor da deliberação pode ser consultado no endereço www.tcu.gov.br/acordaos;
g)	encaminhar cópia do Acórdão que vier a ser proferido ao Fundo Nacional de Desenvolvimento da Educação - FNDE, e aos responsáveis, para ciência, informando que a presente deliberação, acompanhada do Relatório e do Voto que a fundamenta, está disponível para a consulta no endereço www.tcu.gov.br/acordaos, além de esclarecer que, caso requerido, o TCU poderá fornecer sem custos as correspondentes cópias, de forma impressa."
2.	O MP/TCU, representado pelo Subprocurador-Geral Paulo Soares Bugarin, manifesta-se, em parecer à peça 36, de acordo com a proposta da unidade técnica.
	É o relatório.

Fabrício Yuri Borges (OAB/GO 40.119) representando o Município de Abadiânia/GO.

Subprocurador-Geral Paulo Soares Bugarin.

Tomada de contas especial instaurada por determinação do Acórdão 4446/2018 - TCU - 1ª Câmara. Utilização de recursos de convênio para pagamento de despesas do município. Citação do município. Rejeição das alegações de defesa. Fixação de novo prazo para recolhimento do débito. Audiência do ex-prefeito. Não recolhimento do débito pelo município. Revelia do ex-prefeito. Contas irregulares. Débito.

TOMADA DE CONTAS ESPECIAL (TCE)

Trata-se de tomada de contas especial instaurada por determinação do item 9.5 do Acórdão 4446/2018-TCU-Primeira Câmara, de minha relatoria, prolatado no âmbito do processo de representação (TC-Processo 004.733/2017-7) formulada pelo prefeito de Abadiânia/GO, José Aparecido Alves Diniz, noticiando o desvio de R$ 370.000,00 provenientes do Termo de Compromisso PAC2 4048/2013 (ID 24789) , celebrado com o Fundo Nacional de Desenvolvimento da Educação (FNDE) , tendo por objeto a construção de creche no município.
2.	Por meio do Acórdão 4446/2018-TCU-Primeira Câmara, o ex-prefeito responsável pela irregularidade, Wilmar Gomes Arantes, foi sancionado com a multa prevista no art. 58, inciso II, da Lei 8.443/1992, no valor de R$ 20.000,00, e foi determinada a citação do município, imputando-lhe débito no valor de R$ 370.000,00.
3.	As alegações de defesa apresentadas pelo município foram rejeitadas por meio do Acórdão 5897/2019-TCU-Primeira Câmara, de minha relatoria, ocasião em que lhe foi fixado novo prazo de quinze dias para comprovar o recolhimento da dívida. Ao mesmo tempo foi determinada a audiência de Wilmar Gomes Arantes para que apresentasse razões de justificativa por ter desviado, em 5/9/2016, o montante de R$ 370.000,00 da conta do Termo de Compromisso PAC2 4048/2013 para a conta do município. 
4.	Transcorridos os prazos fixados, não houve recolhimento do débito por parte do município, nem a apresentação de razões de justificativa pelo responsável destinatário da audiência. Dessa forma, o responsável deve ser considerado revel, dando-se prosseguimento aos autos, nos termos do art. 12, § 3º, da Lei 8.443/1992.
5.	Ante este fato, a SecexTCE propõe julgar irregulares as contas de Wilmar Gomes Arantes e do Município de Abadiânia/GO, imputando-se o débito apurado ao município. O Ministério Público avalizou a proposta da unidade técnica.
6.	Acolho o encaminhamento proposto pela unidade instrutiva, cuja análise adoto como parte das minhas razões de decidir.
7.	Na sistemática regimental deste Tribunal, após a rejeição das alegações de defesa do município, foi-lhe concedido novo prazo para recolher o valor do débito sem a incidência de juros. Todavia, o ente federado deixou passar essa oportunidade, cabendo-lhe então o julgamento pela irregularidade de suas contas, com a imputação do débito no valor de R$ 370.000,00, transferidos da conta do Termo de Compromisso PAC2 4048/2013 para a conta do município e utilizados para o pagamento de diversas despesas municipais não relacionadas ao referido ajuste.
8.	Quanto ao ex-prefeito responsável pelo cometimento da irregularidade, Wilmar Gomes Arantes, tendo deixado de responder à audiência que lhe foi endereçada, deixou de trazer aos autos elementos de defesa que pudessem elidir a irregularidade. Assim, suas contas devem ser julgadas irregulares. Considerando que este responsável já foi apenado em razão da mesma ocorrência por meio do Acórdão 4446/2018-TCU-Primeira Câmara que determinou a instauração desta tomada de contas especial, não lhe cabe, neste momento, a aplicação de nova sanção.
9.	Por fim, deixo de acolher a proposta de se autorizar, desde já, o parcelamento da dívida por entender que essa autorização depende de solicitação expressa por parte do devedor.
10.	Nos termos do art. 16, § 3º, da LO/TCU c/c o § 7º, do art. 209, do RI/TCU, deve ser enviada cópia da deliberação proferida nestes autos à Procuradoria da República no Estado de Goiás para o ajuizamento das ações que considere cabíveis.
	Ante o exposto, manifesto-me por que o Tribunal aprove o acórdão que ora submeto à apreciação deste Colegiado.
TCU, Sala das Sessões Ministro Luciano Brandão Alves de Souza, em 24 de novembro de 2020.
AUGUSTO SHERMAN CAVALCANTI 
Relator